Inventaris van de digitale duplicaten van de lokale bestuursarchieven van de Nederlandse koloniën Essequibo, Demarara en Berbice en notariële akten [tezamen ‘Dutch Series’ genoemd], aanwezig in de National Archives of Guyana te Georgetown, (1685) 1720-1814 (1827)
Nationaal Archief, Den Haag
Dutch Series Guyana
oudste stuk - jongste stuk: oudste stuk - jongste stuk 1685-1827
1720-1814
DD1323
0 inventarisnummers;
Normale geschreven en gedrukte documenten, geen bijzondere handschriften
National Archives of Guyana, Georgetown, Guyana
(Nieuwe) West-Indische Compagnie (Chartered West India Company); Raad van Politie van Essequibo (Court of Policy of Essequibo); Raad van Justitie van Essequibo (Court of Justice Essequibo); Raad van Politie van Demerara (Court of Policy Demerara); Raad van Justitie van Demerara (Court of Justice Demerara); Gecombineerde Raden van Essequibo en Demerara (Combined Courts of Essequibo and Demerara); Raad van Policy Berbice (Court of Policy Berbice); Raad van Justitie Berbice (Court of Justice Berbice); Diverse notarissen (Several Notary Offices)
Het archief bevat de nog resterende bestuursarchieven van de toenmalige Nederlandse plantagekoloniën Essequibo, Demerara en Berbice, uit de 18e en begin 19e eeuw. De stukken handelen over het reilen en zeilen in de plantagekoloniën: het dagelijks bestuur van de koloniën, de uitgifte van gronden, het innen van de hoofdgelden, de aanvoer van slaven, slavenopstanden, behandeling van slaven, het weglopen van slaven, de contacten met de Arawakken en Caraïben, de aanvoer van voedingsmiddelen, contacten met andere Nederlandse, Spaanse en Britse koloniale bestuurders en militaire zaken. Daarnaast bevat deze collectie de notariële akten. De drie koloniën werden bij het Congres van Wenen (1814-1815) formeel overgedragen aan Groot-Brittannië. De koloniën werden in 1831 samengevoegd tot Brits Guiana, en sinds de onafhankelijkheid in 1966 heet het land Guyana.
Dit inventarisnummer is alleen als kopie te raadplegen.
Archiefvorming
Geschiedenis van de archiefvormer
Berbice, Essequibo en Demerara, 1674-1814
Berbice: Het patronaat van de familie van Pere onder de Nieuwe WIC
In 1627 sloot de Zeeuwse koopman Abraham van Pere een overeenkomst met de WIC voor het stichten van een kolonie aan de rivier de Berbice op de Wilde Kust, in het oosten van het tegenwoordige Guyana. Met de verwerving van deze concessie nam hij de verplichting op zich om het gebied binnen drie jaar met een redelijk aantal kolonisten te bevolken en in cultuur te brengen. De overdracht van bestuur en beheer vond plaats op voorwaarde dat de patroon, in dit geval Van Pere, de kolonie verder zou ontwikkelen. De patroon was verantwoordelijk voor de orde en veiligheid in de kolonie, moest waken voor de instandhouding van de gereformeerde religie, mocht allianties aangaan met de indianen en fortificaties bouwen. In opdracht van Van Pere vertrokken vanuit Vlissingen twee schepen met zestig kolonisten aan boord naar Berbice. Op de oostoever van de rivier werd zo’n 90 kilometer van de monding een houten versterking gebouwd, die de naam Nassau kreeg en waaromheen zich in de volgende jaren geleidelijk aan de kolonie vormde.
Bij de oprichting van de Tweede WIC in 1674 probeerden de Heren Tien het patroonschap over de kolonie Berbice te beëindigen, met als argument dat met de opheffing van de Oude WIC alle eerder gesloten akkoorden en toegestane vrijheden waren komen te vervallen en Berbice nu een kolonie van de Compagnie was geworden. De Staten-Generaal stelden de familie Van Pere echter in het gelijk, waarop het in 1678 tot een nieuwe overeenkomst kwam. Berbice werd daarbij als erfleen afgestaan aan Abraham van Pere de jongere, zoon van de stichter van de kolonie, met de bepaling dat dit recht bij elke vernieuwing van het WIC-octrooi opnieuw bekeken en beoordeeld zou worden. In 1703, bij de eerste verlenging van het octrooi nadien, werd het leen opnieuw toegekend aan de erven Van Pere.
Berbice was aanvankelijk in hoofdzaak een handelsvestiging, waar een relatief gering aantal kolonisten zich voornamelijk bezighield met de handel met indianen in tabak en verfstoffen, vooral annatto. Later in de zeventiende eeuw werd hier ook de plantagelandbouw van betekenis. In 1672 vond men aan de Berbice een vijftal suikerplantages, naast nog enkele andere aan de Canje, een zijrivier van de Berbice. Een aantal daarvan werd in 1687 verwoest bij een grote opstand van indianen. In 1689, aan het begin van de Negenjarige Oorlog, zeilden Franse kapers de Berbice op en richtten opnieuw grote schade aan op de plantages. De commandeur was genoodzaakt een brandschatting van 20.000 gulden te betalen, waarvoor hij een wissel afgaf op naam van de heren Van Pere. De gouverneur van Suriname kon echter voorkomen dat het hele bedrag voldaan hoefde te worden, door in Suriname krijgsgevangen gemaakte Fransen te ruilen tegen een deel van de brandschatting; uiteindelijk bleef de schade voor de Van Peres beperkt tot 6000 gulden. In de daaropvolgende jaren kon de kolonie zich herstellen, waarna Berbice ruim twee decennia lang gespaard bleef van grote aanvallen door indianen en kapers.
De Sociëteit van Berbice
In november 1712 werd Berbice opnieuw in ernst bedreigd, door een smaldeel van de vloot onder de Franse kaperkapitein Jacques Cassard die kort tevoren Suriname had overvallen, maar ook ditmaal kon de totale plundering van de kolonie worden afgekocht. De kapers eisten een bedrag van 300.000 gulden, dat merendeels betaald werd met wisselbrieven, slaven en goederen. De familie Van Pere alleen bleek echter niet in staat deze verliezen te dragen, waarop de op hen getrokken wissel van 108.000 gulden werd voldaan door enkele Amsterdamse kooplieden, ten einde de kolonie niet alsnog aan de Fransen over te moeten laten. Daarmee kregen zij feitelijk de kolonie in beheer, maar nadat spoedig was gebleken dat het hen daartoe aan voldoende financiële middelen ontbrak, volgde in 1720 in Amsterdam de oprichting van een particuliere aandelenmaatschappij voor de exploitatie van de kolonie, de Sociëteit van Berbice.
De WIC bleef evenwel aanspraak maken op Berbice en eiste van de directie van de Sociëteit recognitiegelden (belasting) voor elk schip dat naar Berbice vertrok. In 1732 waren de geschillen ten slotte bijgelegd en konden de Staten-Generaal een nieuw octrooi voor de kolonie Berbice verlenen. Berbice werd voortaan bestuurd door een gouverneur en een Raad van Regering. De gouverneur kreeg zijn aanstelling van de directeuren van de Sociëteit, maar moest een eed afleggen aan de Staten-Generaal. De Raad van Regering zou zes leden tellen, gekozen uit de kolonisten, en had als taak de gouverneur te adviseren en met hem gezamenlijk te beslissen in belangrijke beleidsaangelegenheden.
Hoewel Berbice in de verdere achttiende eeuw steeds meer het karakter van een plantagekolonie kreeg, bleef de ruilhandel met de indianen bij de posten van de Sociëteit in het binnenland steeds van betekenis. Hout, tabak, mandenwerk en andere handelsartikelen werden betaald met sterke drank, katoen, ijzerwaren en andere producten uit Europa. Op de plantages in Berbice werd vooral suiker verbouwd en in mindere mate koffie, cacao en katoen.
De opkomst van de plantagelandbouw kreeg een krachtige impuls in 1733, toen de kolonie werd opengesteld voor de vrije handel en vrije vaart. Kooplieden uit de Republiek mochten met ingang van dat jaar onbeperkt op Berbice varen, op voorwaarde van betaling van de vereiste belastingen aan de Sociëteit. Bovendien stelde de Sociëteit vrij landbouwgrond ter beschikking aan personen die financieel en anderszins het vertrouwen van de directie konden verwerven. Bepalingen van deze aard werden in 1733 in kranten in de Republiek openbaar gemaakt en nog in hetzelfde jaar vertrokken negen planters naar Berbice. In de volgende jaren nam het aantal particuliere plantages aanmerkelijk toe. Omstreeks 1740 waren het er al 113, naast een twaalftal sociëteitsplantages, maar kort daarna werd de vrije uitgifte van land stopgezet. De Sociëteit had toen extra inkomsten nodig voor de verdediging van de kolonie, die men hoopte te verkrijgen uit de verkoop van nieuwe gronden. Andere verdiensten voor de Sociëteit kwamen uit het innen van hoofd-, waag- en lastgeld, en uit de exploitatie van haar eigen plantages. In 1758 werden de belastingen uitgebreid met accijnzen op alcoholische dranken, op het bakken van brood en op het slachten van vee.
Vermoedelijk kort na de openstelling van Berbice in 1733 werd de oude houten versterking Nassau vervangen door een iets verder stroomopwaarts gelegen stenen fortje, dat ook weer de naar Nassau kreeg. Desondanks bleef het gebrek aan defensieve middelen de snel groeiende plantersgemeenschap in de kolonie verontrusten. De Franse strooptocht van 1712 lag nog vers in het geheugen en steeds weer werd van die zijde dan ook aangedrongen op snel handelen. Pas in de jaren veertig werden er uiteindelijk twee bescheiden militaire versterkingen gebouwd: het fortje Sint Andries aan de benedenloop van de Berbice en de brandwacht Samson, halverwege het Krabbeneiland (bij de samenvloeiing met de Canje) en Fort Nassau. Deze posten kregen elk slechts een kleine bezetting en hadden in latere jaren voortdurend te lijden onder gebrekkig onderhoud. In de praktijk bleek de Sociëteit met haar beperkte middelen niet in staat een effectief defensieapparaat in stand te houden.
De slavenopstand van 1763
In februari 1763, tijdens het bewind van gouverneur Wolfert Simon van Hoogenheim (1760-1764), brak op enkele plantages aan de Canje in de kolonie Berbice een slavenopstand uit, die binnen korte tijd uitgroeide tot een van de grootste ooit in de Nederlandse koloniale geschiedenis. De vrijgevochten Afrikanen verzamelden zich in de bossen en trokken vandaar langs de plantages om hun lotgenoten elders te bevrijden, waarbij overal de opstallen en velden verwoest werden en tientallen Europeanen de dood vonden. De gouverneur beschikte niet over de militaire middelen om de opstand de kop in te drukken. De planters en hun families die konden ontkomen, vluchtten naar het mondingsgebied van de Berbice of probeerden zich op schepen op de rivier in veiligheid te brengen. De predikant Jonas Ramring werd opgedragen namens de rebellenleider Coffy (ook: Cuffy) aan de gouverneur mondeling de boodschap over te brengen, dat de slechte en wrede behandeling van de tot slaafgemaakten door de planters de oorzaak van de opstand was. Acht van hen, die in dit verband als de ergste golden, werden met naam genoemd.
Omstreeks 15 maart 1763 was de gehele kolonie, op het fortje Sint Andries en enkele plantages na, al in handen van de rebellerende Afrikanen. De gouverneur had toen nog slechts 35 militairen ter beschikking, terwijl de Afrikanen in hun hoofdkwartier een strijdgroep van 600 à 700 man hadden geconcentreerd. De situatie was nijpend voor de Europeanen en de eerste versterkingen uit Suriname kwamen kort nadien nog maar net op tijd om het fort te behouden. Deze steun werd echter nog te gering geacht om de opstandige Afrikanen te overmeesteren; voorlopig moest men het in hoofdzaak doen met lokale indiaanse hulptroepen, die mede werden ingezet om te voorkomen dat de opstandelingen naar Demerara en Essequibo zouden trekken om ook daar aan te zetten tot rebellie. De situatie werd in oktober opnieuw kritiek, doordat van de toegezonden militairen intussen een groot aantal was bezweken onder tropische ziekten en Van Hoogenheim op het laatst nog maar 42 weerbare soldaten achter de hand had.
Hulp voor het koloniale bestuur uit het moederland liet lang op zich wachten, maar op 7 juli 1763 besloten de Staten-Generaal twee bataljons infanterie naar de kolonie te zenden voor een periode van 18 maanden. Onder leiding van kolonel Jan Marius de Salve begon op 19 december een groot offensief tegen de opstandige Afrikanen. Een kleine vloot voer de Berbice op en vanuit Demerara trokken een contingent compagniestroepen over land op. In maart 1764, ruim een jaar na aanvang van de opstand, werden de vijandigheden gestaakt. De leiders van de opstand en een honderdtal andere Afrikanen werden ter dood gebracht.
De kolonie had enorme schade geleden. Van de ruim 4000 tot slaafgemaakten die Berbice begin 1763 nog telde, kwam bijna de helft tijdens de opstand om of raakte vermist. Veel plantages, suikermolens en andere gebouwen waren verwoest, evenals Fort Nassau en enkele schepen, terwijl ook de oogsten goeddeels waren vernietigd. In de volgende jaren werden de plantages met behulp van kredieten uit de Republiek snel hersteld en ook de aanvoer van slaven kwam weer op gang. Op de sociëteitsplantages waren er vlak na de opstand in totaal nog 1072 tot slaafgemaakten; de particuliere planters hadden toen ongeveer 1400 tot slaafgemaakten over. In 1777 was het aantal particuliere tot slaafgemaakten echter alweer toegenomen tot 4463 en in 1780 zelfs tot 5112.6
Alle verwoestingen ten spijt, kregen de verdedigingswerken nadien geen hoge prioriteit en werd hun wederopbouw meerdere malen uitgesteld, al werd in 1764 wel het terrein waar voordien Fort Nassau en de aangrenzende nederzetting Nieuw Amsterdam hadden gestaan, provisorisch versterkt met aarden werken en een palissade. De Sociëteit had veel moeten lenen om het bestuurlijke apparaat en de eigen plantages en gebouwen te herstellen, en kon daardoor na de Amsterdamse beurscrisis van 1773 haar financiële verplichtingen niet meer nakomen. Weliswaar kreeg zij daarop van de Staten-Generaal toestemming de belastingen te verdubbelen en jaarlijks een heffing per plantage te vragen, maar haar financiële situatie is tot de opheffing van de Sociëteit in 1791 altijd penibel gebleven.
Het einde van de Sociëteit van Berbice; Nieuw Amsterdam
Tijdens de Vierde Engelse Oorlog werd Berbice tezamen met Demerara en Essequibo eind februari 1781 bezet door de Britten, die de bezittingen van de Sociëteit in de kolonie verbeurd verklaarden. In januari 1782 echter wist een Frans eskader onder commando van admiraal Guy-Armand Simon de Coëtnempren, comte de Kersaint, deze koloniën te heroveren, waarna ze bij de Vrede van Parijs in 1784 terugkwamen onder Nederlands gezag.
De directeuren van de Sociëteit konden dankzij financiële steun van de Staten van Holland en West-Friesland hun beheer in de volgende jaren voortzetten. De opnieuw aangestelde gouverneur Pieter Hendrik Koppiers, die Berbice in 1781 had overgedragen aan de Britten, ontpopte zich in zijn tweede ambtsperiode evenwel als een machtsbeluste autocraat en moest in 1789 worden ontslagen. Na diens vertrek werd het bestuurscentrum in de jaren tot 1795 stapsgewijs verplaatst van de vestiging bij het voormalige fort Nassau naar een nieuw aangelegde nederzetting op de oostoever van de Berbice nabij de samenvloeiing met de Canje, die eveneens weer Nieuw Amsterdam kwam te heten; tegenwoordig is dit Guyana’s tweede stad New Amsterdam. Koppiers’ opvolger, Abraham Jacob Imbijze van Batenburg, zorgde ook voor nieuwe gronduitgifte in de kuststreek van Berbice, als resultaat waarvan tot de tweede Britse bezetting in mei 1796 nog 46 nieuwe katoenplantages tot stand kwamen. Niettemin bleven de inkomsten van de Sociëteit ook in die laatste jaren steeds achter bij de uitgaven, waardoor zij bij voortduring niet in staat was de verdedigingswerken behoorlijk te onderhouden en te bemannen. De gehele kolonie Berbice telde in 1791 niet meer dan 187 militairen, verspreid over 5 versterkingen: de forten Nassau (dat wil zeggen de versterking die in 1764 bij het verwoeste fort werd aangelegd, met 56 man) en Sint Andries (95) en de posten Nieuw Slot (8), Wieronje (15) en Kijk in de Pot (13).
Na de instelling van de Bataafse Republiek in 1795 besloten de Staten-Generaal per 5 oktober van dat jaar tot opheffing van de Sociëteit van Suriname en de Sociëteit van Berbice. Net als de voormalige bezittingen van de vier jaar eerder ontbonden West-Indische Compagnie kwamen deze koloniën nu onder rechtstreeks gezag van de Staat, die daartoe als opperste bestuursorgaan het ‘Committé tot de zaken van de Colonien en Bezittingen op de kust van Guinea en in America’ instelde. De gouverneurs en bevelhebbers bleven in functie, maar nu in dienst van de Bataafse Republiek.
Essequibo en Demerary
Al decennia voor de oprichting van de West-Indische Compagnie waren Zeeuwse schippers en handelaren actief in de gebied tussen de Orinoco en de Amazone. Het initiatief tot kolonisatie van het gebied rondom de rivier de Essequibo kwam eveneens van Zeeuwse kooplieden en handelshuizen. Na enkele mislukte pogingen tot het opzetten van een permanente handelspost in dit gebied door anderen in vroegere jaren, slaagde een groep kolonisten onder leiding van de Zeeuwse schipper Aert Adriaensz van Groenewegen er in 1616 in een permanente volksplanting aan de Essequibo te stichten. Op een klein eiland in de monding kwam in opdracht van de Zeeuwse koopman Jan de Moor een kleine versterking tot stand, die vanwege het goede uitzicht over de zijrivieren Cayuni en Mazaruni de naam Fort Kijkoveral (ook: Kykoveral) kreeg.
Vanwege deze vroege vestiging maakten de Zeeuwen aanspraak op blijvende privileges op de Wilde Kust, ook nadat deze in 1621 binnen het octrooigebied van de WIC kwam. In het octrooi van de Compagnie stond weliswaar niet dat de vaart op de Wilde Kust verboden was voor schepen van de andere kamers, maar in die vroege compagniesperiode trokken de Zeeuwen zich weinig aan van de weigering van de presidiale kamer Amsterdam om hun vermeende alleenrecht op de handel te erkennen. De vestigingen in de Guyana’s bleven in de praktijk lange tijd een Zeeuwse aangelegenheid, en zo konden de directeuren van de Kamer Zeeland de commandeurs in Essequibo aanvankelijk zelfs uitdrukkelijk voorschrijven om alle niet-Zeeuwse schepen uit de kolonie te weren.
In deze vroege periode was de handel met de indianen nog de voornaamste activiteit van de Nederlanders in Essequibo, maar dit veranderde toen na het verlies van Nederlands Brazilië in 1654 Joodse planters uit die kolonie een nieuw vestigingsgebied aan de Wilde Kust zochten. Een aantal vestigde zich aan de Pomeroon, een rivier ten westen van de Essequibo, en aan de Berbice. In 1656 waren er plannen van de Kamer Zeeland voor een grootschalige kolonisatie van het gebied tussen de Pomoroon, de Moruca en de Essequibo. Als directeur van deze nieuwe kolonie Nova Zeelandia werd Aert Adriaansz van Groenewegen aangesteld, met het fort Kijkoveral als standplaats. Van Groenewegen werd in deze functie bijgestaan door Cornelis Bastiaensz Goliath, voorheen baljuw van Domburg en vooral bekend geworden als landmeter en kaartenmaker, die zijn vestiging aan de Pomeroon had. De kolonie aan de Pomeroon omvatte het dorpje Nieuw Middelburgh, een nabijgelegen versterking ‘Huys ter Hoogte’ (ook: Huis ter Hooge) en een fortje genaamd Nova Zeelandia.
Ter bevolking van deze pioniersvestiging vertrokken in 1658 en 1659 uit Zeeland vier of vijf schepen met kolonisten naar de Essequibo, terwijl toen voor het eerst ook grotere aantallen slaven werden aangevoerd. Deze nieuwe planters waren in meerderheid uit Brazilië gevluchte Joden, op grond van een overeenkomst tussen de WIC en de Joodse koopman David Nassy waarbij deze in ruil voor belastingvoordelen en andere voorrechten zorg zou dragen voor een toestroom van kolonisten en slaven. Nadat Nassy in 1659 echter ook het octrooi had verkregen om een kolonie in Cayenne te stichten, richtte hij zich volledig op deze nieuwe vestiging en viel de beloofde toeloop van zijn achterban naar Essequibo weg.
De Tweede Engelse Oorlog (1665-1667) betekende een verdere rem op de ontwikkeling van Essequibo. De kolonie werd in 1666 vanuit de Engelse vestiging op Barbados ingenomen en vervolgens tijdens deze bezetting door Franse kapers geplunderd, waarbij alle suikerplantages werden verwoest. Nog in hetzelfde jaar wist een Nederlandse expeditie onder leiding van de commandeur van Berbice, Matthijs Bergenaar, de resterende Engelsen uit Essequibo en Pomeroon te verdrijven, waarna deze intussen vrijwel verlaten gebieden bij de Vrede van Breda in 1667 formeel terugkwamen onder gezag van de WIC.
Essquibo onder de Nieuwe WIC
De vestigingen aan de Essequibo en de Pomeroon tezamen vormden in de eerste jaren na 1674 de enige plantagekolonie aan de Wilde Kust onder direct bestuur van de Nieuwe WIC, dat wil zeggen van de Kamer Zeeland; het in 1667 op de Engelsen veroverde Suriname bleef tot 1682 onder beheer van de Staten van Zeeland, terwijl Berbice tot 1714 een erfleen was van de familie Van Pere en vervolgens in 1720 in handen kwam van de Sociëteit van Berbice.
Na de Tweede Engelse Oorlog zijn er kleinschalige pogingen ondernomen om de kolonie aan de Pomeroon nieuw leven in te blazen. In 1679 werd er een posthouder geïnstalleerd en in 1686 benoemden de Heren Tien Jakob Pietersz. de Jong tot commandeur van de kolonie Pomeroon. Echter, het prille herstel werd tenietgedaan bij een aanval en plundering door Franse kapers in 1689, tijdens de Negenjarige Oorlog. Aan de Pomeroon zou het daarna tot het einde van de achttiende eeuw duren voor er opnieuw plantages werden aangelegd.
Net als in Berbice lagen de eerste handelsnederzettingen en plantages van de Nederlanders in Essequibo niet direct aan de kust, maar juist hoger de rivier op, waar ze beter beschermd waren tegen zulke aanvallen van kapers. Bovendien waren de gronden bij de riviermondingen overwegend moerassig en onderhevig aan overstromingen, terwijl de posten hogerop ook dichter bij de grotere indianenpopulaties waren gelegen, waarmee handel werd gedreven. Pas later in de achttiende eeuw ging men er op grotere schaal toe over de vruchtbare kleigronden aan de zeekust in cultuur te brengen. De ontginning van deze gebieden vergde evenwel veel grotere investeringen en mankracht vanwege de benodigde waterkeringen en ontwateringskanalen.
Zowel de Essequibo als de iets oostelijker gelegen Demerara waren goed toegankelijk voor de toenmalige zeeschepen, die beide rivieren tot vrij ver landinwaarts konden opvaren. De Essequibo had voor haar monding echter enkele verraderlijke ondiepten en zandbanken waardoor grote, volgeladen schepen hier alleen bij vloed en met hulp van daartoe van compagnieswege aangestelde loodsen konden passeren. Eén van deze zandbanken stond bekend als de Suikerbank, de ondiepte waarop vele volgeladen boten met suiker waren vastgelopen. De Demerara was dieper en haar monding had geen gevaarlijke ondiepten, maar de gebieden langs deze rivier waren tot 1745 niet opengesteld voor kolonisatie; wel werd er sinds 1703 een handelspost onderhouden.
In de vroege achttiende eeuw bleek de kolonie aanhoudend kwetsbaar voor aanvallen van buitenaf. Tijdens de Spaanse Successieoorlog werd Essequibo in 1708 en 1709 opgeschrikt door Franse kapers, die vrijwel alle plantages vernielden en bovendien een brandschatting eisten; bij hun uiteindelijke vertrek namen zij de compagnieskas, de voorraad levensmiddelen en een groot deel van de slaven mee. In de volgende jaren bouwden de meeste planters hun ondernemingen weer op, maar van hun vurige wens tot betere bescherming van de kolonie door versterking van het garnizoen en de defensiewerken kwam door het chronische geldgebrek van de Compagnie in de praktijk weinig terecht.